最　高　行　政　法　院　判　決
　　　　　　　　　　　　　94年度判字第01524號
上　訴　人　甲○○
被 上訴 人　臺北市稅捐稽徵處
代　表　人　乙○○
上列當事人間因土地增值稅事件，上訴人不服中華民國93年4月
29日臺北高等行政法院92年度訴字第423號判決，提起上訴。本
院判決如下：
    主  文
上訴駁回。
上訴審訴訟費用由上訴人負擔。
　　理  由
一、上訴人所有坐落臺北市○○段山子後小段103、104之1、104
    之2地號（重測後：士林區○○段○○段169、168、167地號
    ）等3筆土地（下稱系爭土地），經前臺灣臺北地方法院士
    林分院（現已改為臺灣士林地方法院）拍賣移轉後，該院以
    民國79年9月13日士院民執簡字第1130號函請被上訴人機關
    士林分處開列土地增值稅額，以優先扣繳。原處分機關士林
    分處乃依法院通知核定系爭3筆土地之土地增值稅額計新臺
    幣（以下同）31,931,384元，並以79年10月8日北市稽士乙
    字第18593號函通知臺灣士林地方法院民事執行處。嗣上訴
    人於91年5月7日向被上訴人機關士林分處申請退還溢繳之土
    地增值稅，被上訴人機關士林分處遂以91年5月20日北市稽
    士林丙字第09161009600號函知上訴人略以：「依修正前土
    地稅法施行細則第58條規定，如為耕地應檢附主管機關核發
    之農地承受人自耕能力證明書影本；若為耕地以外之其他農
    業用地應檢附承受人戶口名簿影本、無專任農耕以外職業或
    勞動之切結書及繼續作農業使用承諾書。並請附上旨揭土地
    行為時之都市計畫使用分區證明書及台端之印鑑證明。」該
    通知函於91年5月27日送達。然上訴人未依上開函內容檢送
    相關資料，被上訴人機關士林分處乃以91年7月10日北市稽
    士林丙字第09190322600號函知上訴人略謂：「有關台端原
    所有系爭土地，經法院拍賣，申請依行為時農業發展條例第
    27條規定免徵土地增值稅乙案，因未依規定檢附農地承受人
    自耕能力證明書等資料，所請歉難辦理」，上訴人不服上開
    91年7月10日北市稽士林丙字第09190322600號函，提起訴願
    ，經遭駁回，遂提起行政訴訟。
二、上訴人於原審起訴主張：系爭農地縱然被編定為「住宅區」
    ，但依法院公告為「重劃區土地」，依相關法律規定，不能
    擅自建築，此應屬平均地權條例第22條所定依法「限制」或
    「不能」建築，仍作農業使用者，自屬行為時土地稅法第39
    條之2所定之「農業用地」。系爭土地增值稅，係由拍定人
    代為繳納，此與稅捐稽徵法第28條所定「納稅義務人繳納」
    之規定不同。且上訴人不知繳納日期，其始日無從計算，又
    焉能謂申請已逾期？何況，本件系爭土地增值稅之免徵，依
    行為農業發展條例第27條之規定，並不以提出「申請」為必
    要，是本件並無稅捐稽徵法第28條規定之適用。抑有進者，
    法規本身無有訂定請求權之期間者，應依類推民法一般請求
    權消滅時效之規定即15年，本件於民國79年9月13日被執行
    法院拍賣，上訴人於91年5月7日促請免徵，尚不逾15年之消
    滅時效。為此，求為判決撤銷原處分及訴願決定；另追加聲
    明命被上訴人應就上訴人原所有被拍賣系爭土地，依職權作
    成免徵土地增值稅之行政處分，及自拍定人代為繳納稅款之
    日即民國79年9月6日起算，至填發收入退還書或國庫支票之
    日止，按退稅額，依拍定代為繳納稅款之日郵政儲金匯業局
    之1年期定期存款利率，按日加計利息，一併退還法院等語
    。
三、被上訴人則以：查系爭土地其土地使用分區係屬住宅區，依
    行為時土地稅法施行細則第57條第1項規定，系爭土地自非
    屬土地稅法第39條之2規定之農業用地。次查上訴人所稱平
    均地權條例第22條關於不能或依法限制建築，仍作農業使用
    者，應屬得適用「徵收田賦」之規定，與本案系爭土地是否
    屬行為時土地稅法第39條之2第1項規定所稱之農業用地及得
    否免徵土地增值稅，係屬二事。另按稅捐稽徵法第1條前段
    、第28條規定，本件上訴人係於79年繳納系爭稅款，上訴人
    並未依法申請更正或復查，該核定稅額業告確定，上訴人遲
    至91年始申請退還，顯已逾上開法條規定之申請退稅期間；
    且系爭稅款既無適用法令錯誤或計算錯誤致溢繳稅款之情事
    ，自與稅捐稽徵法所規定申請退稅之要件不合等語，作為抗
    辯。
四、原審審酌全辯論意旨及調查證據之結果，以：查上訴人所有
    系爭土地，其土地使用分區係屬住宅區，此有臺北市政府工
    務局79年10月18日北市工二證字第15425號證明書附原處分
    卷足憑；是以系爭土地自非屬土地稅法第39條之2第1項及同
    法施行細則第57條第1項所規定「作農業使用時及繼續耕作
    之農業用地」。平均地權條例第22條關於不能或依法限制建
    築，仍作農業使用者，應屬得適用「徵收田賦」之規定，與
    本件系爭土地是否屬土地稅法第39條之2第1項規定所稱之農
    業用地及得否免徵土地增值稅，尚屬有間。按稅捐稽徵法第
    1條、第28條規定，本件上訴人係於79年繳納系爭稅款，上
    訴人並未依法申請更正或復查，該核定稅額業告確定，上訴
    人遲至91年始申請退還，顯已逾上開法條規定之5年申請退
    稅期間。查系爭稅款業已繳納，上訴人主張免徵，其目的仍
    係請求被上訴人機關返還其所溢繳之稅款；揆諸稅捐稽徵法
    第1條前段規定，本件既屬稅款，自應適用稅捐稽徵法有關
    之規定；是上訴人上開主張，亦難可採。綜上所述，原處分
    機關以上訴人未依規定檢附農地承受人自耕能力證明書等資
    料為由否准其退還土地增值稅之申請，所持理由雖屬有誤，
    惟依訴願法第79條第2項規定，訴願機關於訴願決定時仍維
    持原處分，依法自屬有據等由，乃駁回上訴人在原審之訴。
五、上訴意旨略謂：本件為「撤銷之訴」及「課予義務之訴」，
    而原審究依據何項法規駁回上訴人於原審之訴，原審並未揭
    示其法條，亦未引述法條之內容，從其理由，又不知原審究
    悉適用何法規，其判決與行政訴訟法第209條第3項之規定不
    合。而原審不依職權審認本件之特別構成要件有無理由，徒
    以當事人於原審之攻擊防禦為判決基礎，顯與行政訴訟法第
    134條、第194條、第196條及第202條反面解釋所定對行政法
    院之要求不合，是原審有判決不適用法規或適用不當之違背
    法令。另本件涉及被上訴人是否應依職權作成免徵土地增值
    稅之行政處分之爭點，事涉行政程序法第1條之踐行，與「
    公益」有關，因此，行政法院應本於職權審認行政機關不依
    職權作成免徵土地增值稅之行政處分有無法律之依據，而不
    得以上訴人起訴主張「均無理由」為由駁回之。其次，稅捐
    之稽徵或適用法令錯誤或計算錯誤而溢繳之事項，固應適用
    稅捐稽徵法之規定，惟本件「訴訟標的」係欲被上訴人依職
    權作成免徵土地增值稅之行政處分，此與稅捐稽徵法規定無
    涉，自無稅捐稽徵法第28條規定之適用，是原審判決適用法
    規顯有不當。本件課予被上訴人義務之訴，係促被上訴人依
    職權行使法律應盡之義務，依行政程序法上之規定，原審應
    在此範圍內審認依法是否有據，詎原審竟變更上訴人為訴訟
    標的的法律關係謂：「上訴人主張免徵，其目的仍係請求被
    上訴人機關返還其所溢繳之稅款」云云而判決如主文，無異
    變更本件上訴人為訴訟標的的法律關係而為判決，應屬訴外
    裁判，而違背法令。而被上訴人應依職權作成免徵土地增值
    稅之行政處分，為公法上之義務，法律上並無時效之限制，
    原審誤為請求權之行使而為相反的論斷，適用法規顯有不當
    。再者，所謂「農業用地」，依行為時農業發展條例第3條
    第10款規定、或行為時土地稅法第10條前段規定，立法者並
    未限定該土地須為經依法編定為一定農牧、農業用途或田、
    旱地目，始為農業用地，此經司法院釋字第566號解釋有案
    。因此，原審認系爭土地既經編定為住宅區，自非土地稅法
    第39條之2規定所稱之農業用地，不啻與司法院釋字第566號
    解釋有背而違背法令。何況，上訴人於原審提出證據主張，
    與本案相同情形之他案，經稽徵機關審核結果，亦均允准免
    徵土地增值稅。被上訴人明顯有差別待遇，是原處分應有撤
    銷之原因。更明白指出，系爭土地，地目旱，原為保護區，
    雖經都市計畫變更為住宅區，惟細部計畫尚未完成，仍應依
    保護區管制，有民國93年1月6日北市都二設字第9300234號
    臺北市政府都市發展局土地使用分區公共設施用地證明書可
    稽，依財政部85年5月22日台財稅第850226644號函釋，應免
    徵土地增值稅。據此，原審並未就其所斟酌調查上開事實證
    據之結果，其內容如何？與兩造爭點之關聯如何？以及不採
    之原因如何？原審均未記明於判決，顯有判決不備理由之違
    法，其判決當然違背法令等語。
六、本院按稅捐稽徵法第28條規定：「納稅義務人對於因適用法
    令錯誤或計算錯誤溢繳之稅款，得自繳納之日起5年內提出
    具體證明，申請退還；逾期未申請者，不得再行申請。」考
    其立法意旨係：「稅捐規定有一定徵收期間，逾期未徵起者
    停止徵收。至納稅義務人如有因適用法令錯誤、計算錯誤或
    其他原因而溢繳之稅款，亦應准予提出具體證明申請退回；
    惟該項申請退稅，應自繳納之日起5年內為之。」即稅捐債
    務人與稅捐債權人係立於平等地位，稅捐稽徵機關要求人民
    補稅之期間除有特別規定外，應為5年，則人民要求退稅之
    期限亦應為5年，方符平等原則。上訴人為系爭土地之所有
    權人，其促請改依行為時農業發展條例第27條規定免徵土地
    增值稅，即係因其他原因請求退還溢繳稅款，自應適用稅捐
    稽徵法第28條之規定。原判決引用該條規定，旨在說明上訴
    人本件請求已逾該條所規定之5年法定期間，不得再行申請
    ，並無變更上訴人之起訴事實及訴訟標的，尤無訴外裁判之
    可言，上訴人據此指摘原判決，洵無足採。又本件既已逾稅
    捐稽徵法第28條所規定之法定期間而不得再行申請退稅，則
    系爭土地是否得免徵土地增值稅，屬實體問題，無須審究，
    原判決就此部分之論述，係屬贅語，惟不影響判決之結果。
    上訴人指摘原判決關於應否免徵之特別構成要件未依職權審
    認乙節，自無審酌之必要。又司法院釋字第566號解釋，與
    本件所應適用之稅捐稽徵法第28條規定無涉；而其他稅捐稽
    徵機關就法院拍賣農地之其他案件，准予免徵土地增值稅，
    係屬個案，並無拘束本院之效力，均不足為有利於上訴人之
    認定。至於上訴人於原審起訴後追加聲明，求為判決「被上
    訴人應就上訴人原所有被拍賣農地坐落台北市○○區○○段
    167、168、169號3筆，依職權作成免徵土地增值稅之行政處
    分；及自拍定人代為繳納稅款之日即民國79/09/06日起算，
    至填發收入退還書或國庫支票之日止，按退稅額依拍定代為
    繳納稅款之日郵政儲金匯業局之1年期定期存款利率，按日
    加計利息，一併退還法院」部分（見原審卷第36頁以下) ，
    經查原判決事實欄未記載該部分之陳述，理由項下亦未述
    得心證之理由，顯屬訴訟標的之一部分判決有脫漏之情事，
    本院就該部分無從審理；依行政訴訟法第218條準用民事訴
    訟法第233條第1項、第2項規定，應由原審以裁判補充之。
    上訴論旨仍執前詞指摘原判決違誤，為無理由，應予駁回。
據上論結，本件上訴為無理由，爰依行政訴訟法第255條第1項、
第98條第3項前段，判決如主文。
中    華    民    國    94    年    9    月    29     日
                  第二庭審判長法  官　廖　政　雄
                              法  官　林　清　祥
                              法  官　鍾　耀　光
                              法  官　姜　仁　脩
                              法  官　胡　國　棟
以  上  正  本  證  明  與  原  本  無  異
中    華    民    國    94    年    9    月    29     日
　　　　　　　　　　　　　　　書記官　張　雅　琴
